最高法院刑事判決　　　　　　　　　　　　　　　九十三年度台上字第五九五０號
　　上　訴　人　乙○○
　　選任辯護人　江錫麒律師
　　　　　　　　王炳輝律師
　　上　訴　人　丁○○
　　選任辯護人　張啟富律師
　　　　　　　　王炳輝律師
　　上　訴　人　丙○○
　　選任辯護人　林春榮律師
　　上　訴　人　甲○○
右上訴人等因貪污等罪案件，不服台灣高等法院台中分院中華民國九十二年八月五日
第二審更審判決︵九十一年度上更(一)字第二一八號，起訴案號：台灣苗栗地方法院檢
察署八十八年度偵字第二七一二、二九六六、二九六七號︶，提起上訴，本院判決如
左：
    主  文
原判決關於丁○○、甲○○、丙○○、乙○○部分均撤銷，發回台灣高等法院台中分
院。
    理  由
本件原判決撤銷第一審關於上訴人丁○○、甲○○、丙○○、乙○○部分之判決，改
判論處丁○○、甲○○共同依據法令從事公務之人員，對於主管之事務明知違背法令
，直接圖私人不法利益，因而獲得利益；丙○○共同對於依據法令從事公務之人員關
於違背職務之行為行求賄賂；乙○○依據法令從事公務之人員，對於職務上之行為收
受賄賂各罪刑，固非無見。
惟查(一)、已受請求之事項未予判決者，其判決當然違背法令，刑事訴訟法第三百七十
九條第十二款定有明文。本件檢察官起訴犯罪事實指「陳賢秋、丁○○、甲○○及紀
文發等，均明知上述兩階段土地改良工程僅係為方便丁○○給予通融驗證而虛偽施做
表象之臨時性構造物，竟相互基於共同幫助丙○○不法逃漏稅捐之概括犯意聯絡……
上揭犯行總計圖利興得建設股份有限公司︵下稱興得公司︶崔宗玉、丙○○等不法逃
漏土地增值稅達新台幣︵下同︶二千一百萬元」，證據並所犯法條欄，並認丁○○、
甲○○尚共犯稅捐稽徵法第四十一條罪嫌︵見起訴書犯罪事實欄第二項；證據並所犯
法條欄第二項︶。原判決對於檢察官起訴之事實丁○○、甲○○違反稅捐稽徵法部分
，置而不論，有已受請求之事項未予判決之違法。(二)、科刑之判決書，須將認定之犯
罪事實詳記於事實欄，然後於理由內逐一說明其憑以認定之證據，以使事實與理由兩
相一致，方為合法，倘事實欄已有敘及，而理由內未加說明，是為理由不備，理由內
已加說明，而事實欄無此記載，則理由失其依據，均足構成撤銷之原因。本件原判決
認定具公務員身分之丁○○、李瞻良及甲○○為共同圖得超出實際施工款之利益，由
其等向丙○○承包系爭坐落苗栗縣苗栗市○○段第三九七、三九六之一地號土地改良
工程，並由「丁○○於丙○○申請︵土地改良工程︶複勘時，於民國八十六年九月二
十八日佯為形式之複勘，竟於八十六年九月一日、九月二十三日違背法令簽准上開土
地之雜項使用執照而核發不實之土地改良驗證書，並以八十六年九月二日八六府建都
字第四六０六號函、八十六年九月二十四日八六府建都字第一一八五九九號函，副知
苗栗縣稅捐稽徵處予以扣抵土地增值稅」等情︵見原判決第八頁︶。事實果如此，原
判決事實尚認定丁○○虛偽登載不實之土地改良驗證書，並將不實事項發函副知苗栗
縣稅捐稽徵處予以扣抵土地增值稅，則丁○○等人除共犯圖利罪外，似尚共犯公務員
登載不實文書罪責，然原判決理由對此未加說明，自有理由不備之違法。(三)、承上，
原判決於犯罪事實記載丁○○於八十六年九月二十八日佯為形式之複勘，於八十六年
九月一日、九月二十三日違背法令簽准上開土地之雜項使用執照而核發不實之土地改
良驗證書，並以八十六年九月二日八六府建都字第四六０六號函、八十六年九月二十
四日八六府建都字第一一八五九九號函，副知苗栗縣稅捐稽徵處予以扣抵土地增值稅
等情，其中關於上揭土地改良驗證書及函件之犯罪證據如何，並未於理由內加以說明
，亦有理由不備之違法。(四)、稅捐稽徵法第四十一條非法逃漏稅捐罪，以納稅義務人
為犯罪主體；而同法第四十七條第一款之規定，係將納稅義務人之公司責任，基於刑
事政策之考慮，於應處徒刑範圍，轉嫁於公司之負責人。再土地增值稅之納稅義務人
，在土地為有償移轉者，為原所有權人。土地為無償移轉者，為取得所有權之人，土
地稅法第五條第一項第一、二款亦有規定。依原判決事實所記載，系爭福星段第三九
七、三九六之一地號土地原為詹益和等人所有，丙○○係代表興得公司價購︵見原判
決事實第三項︶。事實果如此，則納稅義務人似為詹益和等人。乃原判決未予究明事
實真相如何？即以本件納稅義務人由丙○○與原地主約定由買主即丙○○負擔，故丙
○○為本件二筆土地增值稅之實際納稅義務人︵見原判決第十九頁︶，遽認丙○○應
負非法逃漏稅捐罪，尚有未合。(五)、原判決認定丙○○係犯貪污治罪條例第十一條第
二項、第一項之行賄罪，然該罪係以對於依據法令從事公務之人員，關於違背職務之
行為，行求、期約或交付賄賂或其他不正利益為構成要件。原判決論處丙○○與陳賢
秋共犯行賄罪，僅於犯罪事實記載「其間，陳賢秋為配合執行前述二階段虛偽之土地
改良工程，遂依丙○○指示，二人基於犯意之聯絡，欲先行按工程設計總價百分之一
比例計算分別行求承辦該案之丁○○二十八萬五千元及九萬八千二百元，該兩筆款項
並經丙○○以﹃設計、監造費﹄名義將一百二十一萬三千元及四十七萬四千八百元各
一筆分別匯交陳賢秋收取，原應由陳賢秋從上開款項中代轉給丁○○，惟陳賢秋行求
時，因丁○○表示已獲得承攬該土地改良工程，可自其浮報予丙○○之工程款中圖得
利益無庸另行給付而未予收受」︵見原判決第七頁︶。至於丙○○、陳賢秋二人要求
丁○○違背何項職務？並未詳加認定載明，事實欠詳。且於理由內亦未說明認定該犯
罪所憑之證據及理由，均有理由不備之違法。(六)、原判決事實固認定「……並由甲○
○、丁○○、李瞻良等人向丙○○以第三九七地號土地改良工程工程費六百四十萬元
、第三九六之一地號土地改良工程工程費二百萬元之價格承包後……將第三九七地號
土地改良工程以二百二十萬元、第三九六之一地號土地改良工程二百萬元之價格，轉
包予金義公司紀文發……」︵見原判決第六頁︶，然稽之理由欄，並未說明其所憑之
證據及認定之理由，顯有理由不備之違法。再卷查紀文發於法務部調查局苗栗縣調查
站︵下稱調查站︶供稱「︵問你係如何獲得承攬前述工程？︶是丙○○主動找我承攬
前述兩筆土地改良工程」「……當時我依據丙○○指示之施作範圍及項目而經雙方概
算係二百餘萬元之工程估價，由丙○○口頭同意後，即由我負責施工」︵見偵字第二
七一二號卷第七十八頁背面至第七十九頁背面︶；嗣於檢察官複訊時仍稱伊是向丙○
○承包云云︵見聲羈字第一二三號卷第六頁︶，原判決對於上揭有利於丁○○、甲○
○之供述，未說明不採納之理由，亦有理由不備之違法。(七)、採為判決基礎之證據資
料，必須經過調查程序，而顯出於審判庭者，始與直接審理主義符合，否則其所踐行
之訴訟程序，即屬違背法令。本件原審採為判決基礎之重要證據即證人林秋滿於偵查
中之證述︵見原判決第十五頁︶，未依刑事訴訟法第一百六十五條第一項之規定，踐
行調查程序向上訴人等宣讀或告以要旨，而逕採為認定上訴人等犯罪之論據，不但與
直接審理法則有違，且有應於審判期日調查之證據而未予調查之違誤。(八)、原判決事
實認定乙○○所收賄款十五萬元，係八十六年十一月二十七日，由丙○○個人設於台
北銀行基隆路分行九一─二號帳戶，匯入陳賢秋設於華南商業銀行頭份分行四四八五
一號帳戶中，同日晚間，再由陳賢秋提領該款，交付乙○○︵見原判決第十頁︶。然
據丙○○於原審供稱：該十五萬元係從公司提領匯給陳賢秋，我個人並未匯十五萬元
給陳賢秋︵見原審更審卷第一六八頁︶。且依卷附華南銀行陳賢秋存款往來明細表、
興得公司分類帳、興得公司日記帳所載︵見偵字第二七一二號卷第六十、六十九、七
十頁︶，上揭十五萬元似係由興得公司帳戶提領？原審未予究明，遽行判決，亦有未
合。以上或係上訴意旨所指摘，或為本院得依職權調查之事項，應認原判決關於丁○
○、甲○○、丙○○、乙○○部分仍有撤銷發回更審之原因。至原判決不另諭知無罪
部分，基於審判不可分之原則，併予發回。
據上論結，應依刑事訴訟法第三百九十七條、第四百零一條，判決如主文。
中　　　華　　　民　　　國　　九十三　　年　　 十一 　　月　　 十一 　　日
                              最高法院刑事第二庭
                                  審判長法官  陳　錫　奎
                                        法官  洪　清　江
                                        法官  李　伯　道
                                        法官  邵　燕　玲
                                        法官  洪　佳　濱
      右正本證明與原本無異
                                              書  記  官
中　　　華　　　民　　　國　　九十三　　年　　 十一 　　月　　 十七 　　日
                                                                        Ｃ
